【裁判字號】    94,訴,2849
【裁判日期】    950425
【裁判案由】    返還不當得利
【裁判全文】
臺灣高雄地方法院民事判決              94年度訴字第2849號
原      告  乙○○
            甲○○
共      同  李清輝律師
訴訟代理人
複代理人    丁○○
被      告  丙○○
訴訟代理人  林易玫律師
上列當事人間返還不當得利事件，本院於民國95年4 月11日言詞
辯論終結，判決如下：
  主      文
被告應給付原告乙○○新臺幣捌拾壹萬玖仟壹佰壹拾肆元，及自
民國九十四年十二月十八日起至清償日止，按週年利率百分之五
計算之利息。
被告應給付原告甲○○新臺幣壹拾玖萬零伍佰肆拾肆元，及自民
國九十四年十二月十八日起至清償日止，按週年利率百分之五計
算之利息。
原告甲○○其餘之訴駁回。
本判決第一項於原告乙○○以新臺幣貳拾捌萬元為被告供擔保後
，得假執行。但被告如以新臺幣捌拾壹萬玖仟壹佰壹拾肆元，為
原告乙○○預供擔保，得免為假執行。
本判決第二項得假執行。但被告如以新臺幣壹拾玖萬零伍佰肆拾
肆元為原告甲○○預供擔保，得免為假執行。
原告甲○○其餘假執行之聲請駁回。
訴訟費用由被告負擔。
  事實及理由
一、按訴狀送達後，原告不得將原訴變更或追加他訴，但擴張或
    減縮應受判決事項之聲明者，不在此限，民事訴訟法第255
    條第1 項第3 款定有明文。查本件原告乙○○起訴時，原聲
    明請求被告給付新臺幣（下同）1,137,332 元及法定遲延利
    息；原告甲○○起訴時，原聲明請求被告給付288,940 元及
    法定遲延利息，嗣於訴訟審理中，分別減縮為請求被告給付
    819,114 元、190,675 元及法定遲延利息，揆諸前揭規定，
    其訴之減縮應予准許。
二、原告主張：緣兩造父親即訴外人黃金來於民國92年8 月30日
    死亡後，依其預立之遺囑，坐落高雄市○○區○○段第279
    、285 地號土地（下稱系爭279 、285 地號土地）由原告乙
    ○○繼承；同段第285-1 地號土地（下稱系爭285-1 地號土
    地）由原告甲○○繼承，並均於94年1 月24日辦理繼承登記
    。而黃金來死亡前，於92年5 月1 日將前開土地連同高雄市
    左營區○○段285- 2及同段285-3 地號土地，以每月租金65
    ,750 元 ，出租予與訴外人莊振桐，租期至97年4 月30日止
    ，並由被告收取租金，故被告自應依原告上開所繼承土地面
    積之比例，返還自繼承開始時起至94年4 月30日止，無權收
    取之租金。為此，爰依民法不當得利之法律關係提起本件訴
    訟，聲明請求：(一)被告應給付原告乙○○819,114 元，及自
    起訴狀繕本送達翌日起至清償日止，按週年利率5 ％計算之
    利息。(二)被告應給付原告甲○○190,675 元，及自起訴狀繕
    本送達翌日起至清償日止，按週年利率5 ％計算之利息。
    (三)原告願供擔保，請准宣告假執行。
三、被告則以：被告係依租賃契約收取租金，並無不當得利可言
    。況系爭土地辦理繼承登記前，原告對之並無使用收益權，
    亦無從構成不當得利。再者，本件原告請求權已罹於民法第
    1146條所定之2 年時效而消滅，故原告請求並無理由等語為
    辯。並聲明：(一)駁回原告之訴。(二)如受不利判決，願供擔保
    請准免為假執行。
四、兩造不爭執之事實：
  (一)兩造父親即訴外人黃金來於92年8月30日死亡。
  (二)依黃金來死亡前預立之遺囑，系爭279 、285 地號土地由原
    告乙○○繼承；系爭285-1 地號土地由原告甲○○繼承，並
    均於94年1 月24日辦理繼承登記。
  (三)黃金來死亡前，將系爭279 、285 、285-1 地號土地連同高
    雄市○○區○○段285-2 及同段285- 3地號土地，以每月租
    金65,750元，出租予與訴外人莊振桐，被告並向莊振桐收取
    92年9 月1 日起至94年4 月30日止之租金，共計1,315,000
    元。
五、本件於95年2 月21日經兩造同意協議整理並簡化爭點為：(一)
    被告自92年9 月1 日起至94年4 月30日止，向莊振桐收受租
    金，是否有法律上原因？原告依不當得利之法律關係，請求
    被告返還其所受之利益有無理由？數額為何？(二)原告請求權
    是否已罹於時效而消滅？
六、經查：
  (一)被告自92年9 月1 日起至94年4 月30日止，向莊振桐收受租
    金，是否有法律上原因？原告依不當得利之法律關係，請求
    被告返還其所受之利益有無理由？數額為何？
  1.按繼承，因被繼承人死亡而開始；繼承人自繼承開始時，除
    本法另有規定外，承受被繼承人財產上之一切權利、義務，
    民法第1147條、第1148條分別定有明文。又遺囑人於不違反
    關於特留分規定之範圍內，得以遺囑自由處分遺產；遺囑自
    遺囑人死亡時發生效力，民法1187條、第1199條亦規定明確
    。是依前揭規定可知我國民法採當然繼承主義，繼承效力之
    發生，與繼承人之意思無關，繼承人於被繼承人死亡後，當
    然取得遺產之所有權，並不以辦理繼承登記為必要。
  2.查兩造父親即訴外人黃金來於92年8 月30日死亡，依黃金來
    死亡前預立之遺囑，系爭279 、285 地號土地由原告乙○○
    繼承；系爭285-1 地號土地由原告甲○○繼承等節，為兩造
    所不爭執，並有遺囑影本1 份及土地登記謄本影本3 份在卷
    可佐，是前開土地雖遲至94年1 月24日始辦理繼承登記，然
    黃金來死亡後，其預立之遺囑即發生效力，故不待辦理繼承
    登記，原告乙○○、甲○○依遺囑即當然分別取得前開土地
    之所有權，而得自由使用、收益、處分系爭土地，是被告辯
    稱原告於系爭土地辦理繼承登記前，並無使用收益權等云云
    ，即屬無據。
  3.再按無法律上原因而受利益，致他人受損害者，應返還其利
    益。雖有法律上原因，而其後已不存在者，亦同，民法第
    179 條定有明文。查黃金來死亡前，將系爭279 、285 、28
    5-1 地號土地連同高雄市○○區○○段285-2 及同段285-3
    地號土地，以每月租金65,750元，出租予與訴外人莊振桐，
    並由被告向莊振桐收取92年9 月1 日起至94年4 月30日止之
    租金，共計1,315,000 元等節，為兩造所不爭執，並有租賃
    契約影本1 份在卷為憑。而原告乙○○、甲○○於取得前開
    土地之所有權後，既得自由使用、收益、處分系爭土地，則
    出租系爭土地所得之利益，即應依所有權歸屬，分別歸由原
    告乙○○、甲○○取得，被告自無依租賃契約向訴外人莊振
    桐收取該部分租金之權利及法律依據，其收取租金致原告受
    有損害，即構成不當得利，而負有返還之義務。被告辯稱其
    係依租賃契約收取租金，並無不當得利可言等云云，自無足
    採。從而，原告依不當得利之法律關係，請求被告返還其所
    受之利益，即有所據。
  4.又系爭279 地號土地，面積609.18平方公尺、285 地號土地
    面積56.79 平方公尺、285-1 地號土地面積155 平方公尺，
    高雄市○○區○○段285-2 地號土地面積153 平方公尺、同
    段285-3 地號土地面積95平方公尺，合計1,068.97平方公尺
    ，有土地登記謄本影本在卷可稽，故系爭279 地號土地，占
    前開土地總面積56.98 ％（計算式609.18/1,068.97 ×100
    ％=56.98％，小數點第2 位以下捨去，下同）；系爭285 地
    號土地，占前開土地總面積5.31％（計算式56.79/1,068.97
    ×100 ％=5.31 ％）；系爭285-1 地號土地，占前開土地總
    面積14.49 ％（計算式155/1,068.97×100 ％=14.49％），
    故依系爭279 、285 、285-1 地號土地占前開土地總面積之
    比例，被告應返還予原告乙○○之金額，應為819,114 元（
    1,315,000 ×56.98 ％+1,315,000×5.31％=819,114，小數
    點以下4 捨5 入，下同）；被告應返還予原告甲○○之金額
    ，應為190,544 元（1,315,000 ×14.49 ％=190,544）。
  (二)原告請求權是否已罹於時效而消滅？
    按繼承權被侵害者，被害人或其法定代理人得請求回復之。
    前項回復請求權，自知悉被侵害之時起，二年間不行使而消
    滅；自繼承開始時起逾十年者亦同，民法第1146條固有明文
    ，惟繼承回復請求權，係指正當繼承人，請求確認其繼承資
    格，及回復繼承標的之權利而言，此項請求權，應以與其繼
    承爭執資格之表見繼承人為對象，向之訴請回復，始有民法
    第1146條第2 項時效之適用，最高法院53年臺上字第1928號
    判例著有明文。故所謂繼承權被侵害，係指於繼承開始時，
    有自命為繼承人之人，否認真正繼承人之繼承權，而行使遺
    產上之權而言，與本件原告確為黃金來之繼承人，兩造僅就
    被告就系爭土地是否有權收取租金為爭執之情形尚有不同，
    自無民法第1146條第2 項時效之適用，是被告抗辯原告請求
    權已罹於時效而消滅等云云，自無所據。
七、綜上所述，本件被告無依租賃契約向訴外人莊振桐收取系爭
    土地租金之權利及法律依據，故原告乙○○依民法不當得利
    之法律關係，請求被告返還不當得利819,114 元及自起訴狀
    繕本送達翌日即94年12月18日起至清償日止，按週年利率5
    ％計算之利息；原告甲○○依民法不當得利之法律關係，請
    求被告返還不當得利190,544 元及自起訴狀繕本送達翌日即
    94年12月18日起至清償日止，按週年利率5 ％計算之利息，
    為有理由，應予准許。逾此範圍之請求，尚屬無據，應予駁
    回。
八、本件原告乙○○與被告均陳明願供擔保，請准宣告假執行或
    免為假執行，經核均無不合，爰分別酌定如主文第4 項所示
    之擔保金額，併予准許；又本件所命給付原告甲○○之金額
    未逾500,000 元，應依民事訴訟法第389 條第1 項第5 款之
    規定，就原告甲○○勝訴部分依職權宣告假執行，至其敗訴
    部分，假執行之聲請已失所附麗，應予駁回。又被告就此部
    分亦陳明願供擔保，請准宣告免為假執行，經核無不合，爰
    酌定如主文第5 項所示之擔保金額，併予准許。
據上論結，本件原告之訴一部為有理由，一部為無理由，依民事
訴訟法第79條、第389 條第1 項第5 款、第390 條第2 項、第39
2 條第2 項，判決如主文。
中    華    民    國    95    年    4     月    25    日
                  民事第六庭  法  官  劉傑民
以上正本係照原本作成。
如不服本判決，應於送達後20日內，向本院提出上訴狀並表明上
訴理由，如於本判決宣示後送達前提起上訴者，應於判決送達後
10日內補提上訴理由書（須附繕本）。
中    華    民    國    95    年    4     月    25    日
                              書記官  許雅惠


司法院資訊處製作；財團法人民間司法改革基金會備份。
